臺灣臺北地方法院民事判決　　　　　　　　　　　　九十二年度訴字第四一四二號
　　原　　　告　台灣水泥股份有限公司台北水泥製品廠
　　法定代理人　丙○○
　　訴訟代理人　乙○○
　　被　　　告　翎峰營造有限公司
　　法定代理人　丁○○
　　參　加　人　寶福銓有限公司
　　法定代理人　戊○○
當事人間給付貨款事件，本院於九十三年三月十一日言詞辯論終結，判決如下：
    主  文
原告之訴及假執行之聲請均駁回。
訴訟費用由原告負擔。
    事實及理由
甲、程序方面：
  (一)按「分公司係總公司分設之獨立機構，就其業務範圍內之事項涉訟時，固有當事
    人能力。（參見最高法院四十年台上字第三九號、四十年台上字第一○五號等判
    例），惟所謂「就其業務範圍內之事項」，應依「訴訟標的之法律關係」，是否
    屬其「業務範圍」而為觀察，始能判斷其是否有實施訴訟之權能。苟該「訴訟標
    的之法律關係」，非以分公司為其權利義務之「主體」，尚不得以其係總公司之
    執行機構或為「有利害關係之第三人」，遽指該爭訟之法律關係事項，即屬其業
    務之範圍。」（最高法院八十六年度台上字第一九三一號裁判可參）；且按「分
    公司係由總公司分設之獨立機構，就其業務範圍內之事項涉訟時，有當事人能力
    。其重點在於獨立機構，而非是否依公司法之規定為分公司之登記。此就其後認
    政府機關之分支機構，就其業務範圍內之事項涉訟時，亦有當事人能力自明。（
    五十一年台上字第二七七二號判例參照）。所謂獨立機構，必有一定之組織型態
    ，健全之人事編制及獨立之會計制度始足當之。故實例上均認台灣電力股份有限
    公司各地營業處（六十四年台上字第二五八號判決參照)、台灣糖業股份有限公
    司各地糖廠（七十三年台上字第二○三○號判決參照）、唐榮鐵工廠股份有限公
    司台北機械廠（七十三年台上字第二七八八號判決參照）、依法組織設立之銀行
    各地分行（七十二年台上字第一三一七號判例參照），有當事人能力（見司法院
    (73)廳民一字第九四三號民國七十三年十二月十四日民事法律座談決議，民事法
    律問題研究彙編，第四輯二五六頁）台灣水泥股份有限公司台北水泥製品廠雖無
    前例可循，但台灣水泥股份有限公司台北水泥製品廠既為該公司之獨立機構，且
    本件係就其業務範圍內之事項涉訟，則揆諸前開說明，自應認有當事人能力，合
    先敘明。
  (二)次按「就兩造之訴訟有法律上利害關係之第三人，為輔助一造起見，於該訴訟繫
    屬中，得為參加。」民事訴訟法第五十八條第一項定有明文。查原告於民國九十
    三年一月十五日具狀陳稱「寶福銓有限公司（下稱寶福銓公司）同意對本件貨款
    負付款之責，是本件訴訟原告如獲敗訴判決，則必向寶福銓公司求償，為此依民
    事訴訟法第六十五條第一項規定，聲請告知訴訟」，並提出切結書二件在卷，嗣
    經本院將該書狀送達寶福銓公司後，經寶福銓公司於本院九十三年二月廿四日言
    詞辯論時，當庭陳明其為輔助被告，於本件訴訟繫屬中參加訴訟，核無不合，先
    予敘明。
乙、實體方面：
一、本件原告主張：被告於九十一年間，為承攬台北市○○○路○段十九巷八號王雲
    五圖書紀念館工程（下稱系爭工程）之需，其公司員工甲○以被告名義，向原告
    購買預拌混凝土，並約定被告於試體壓驗通過三十天內付款原告，詎原告依約向
    被告請款時，被告竟抗辯其未授權甲○而拒絕給付，至為無理；又縱認甲○為無
    權代理，則被告仍有表見事實，亦應負表見代理之授權人責任；如認被告毋庸負
    表見代理授權人責任，被告既於九十二年九月九日對被證一號契約書簽名，以追
    認該契約效力，亦屬無代理之事後承認，亦應認已生效力。是原告爰依兩造間之
    買賣法律關係，請求被告給付新臺幣（下同）八十二萬九千七百九十四元貨款及
    法定遲利息等語。並提出材料買賣合約書一件（原證一）、統一發票（原證二）
    為證。並求為判決：
    (一)被告應給付原告八十二萬九千七百九十四元，及自起訴狀繕本送達翌日（即九
      十二年十一月七日）起至清償日止，按年息百分之五計算之利息。
    (二)原告願供擔保，請准宣告假執行。
二、被告則以：系爭工程係訴外人財團法人王雲五圖書館基金會發包給參加人寶福詮
    公司，再將工程轉包由被告，被告再將工程發包給訴外人甲○，甲○係個人承攬
    ，本件原告所稱之買賣係其小包（即甲○）向原告所訂購，後來因甲○跑掉，故
    找其上包（即被告）要錢，事實上，原告從未與被告公司人員有所接洽，被告亦
    未曾與原告有任何生意往來，亦從未見過原告，亦未與立有任何合約，是其絕無
    於右揭時間向原告訂購預拌混凝土，原告提出之材料買賣合約書一件（原證一）
    非其所立，其上之被告公司大小章亦均非真正，本件甲○係無權代理，且其毋庸
    負表見代理人之責等語，資為抗辯。並提出：財團法人王雲五圖書館基金會新建
    工程工程合約書一件（被證一）、工程承攬合約書（被證二）、協力廠商協議書
    （被證三）為證。並求為判決：
    (一)原告之訴及假執行之聲請均駁回。
    (二)如受不利判決，被告願供擔保，請准免為假執行之宣告。
三、經查原告主張被告於九十一年間，為承攬系爭工程之需，向原告購買預拌混凝土
    乙節，固有其提出材料買賣合約書一件（原證一），惟為被告否認在卷，原告亦
    自承前開材料買賣合約書一件內被告公司大小章之印文與被告呈庭之其公司登記
    事項卡大小章印文明顯不符，此外，原告即未能舉證以實其說，本院自難僅憑前
    揭材料買賣合約書而逕認兩造間確有買賣之法律關係。
四、至被告抗辯其承攬參加人寶福詮公司之系爭工程後，將工程轉由甲○個人承攬乙
    節，亦有其提出與其所述相符之財團法人王雲五圖書館基金會新建工程工程合約
    書（被證一）、工程承攬合約書（被證二）、協力廠商協議書（被證三）在卷可
    憑，且為原告所不爭（見本院九十三年一月十五日言詞辯論筆錄），又本院觀之
    財團法人王雲五圖書館基金會新建工程工程合約書立約人分為：(一)財團法人王雲
    五圖書館基金會、(二)被告及(三)參加人；工程承攬合約書立約人分為：(一)業主：參
    加人及(二)被告；協力廠商協議書立約人則分為：(一)被告及(二)甲○，亦核與被告前
    揭抗辯其間承攬之法律關係相符；又觀之被告與甲○九十一年八月廿日所立之協
    力廠商協議書第七條兩造約定「乙方（即甲○）不得以甲方（即被告）工地主任
    或公司員工自居，應以協力廠商自稱，更不能以以公司名稱對外訂購建材、雇工
    及從事其他不利公司事宜」等語，是被告抗辯其拒絕給付甲○對外積欠貨款乙節
    ，即非無據。
五、第查證人即被告前工地主任遲明功庭到庭結證：「我曾任職被告公司，後來沒有
    工作，後來就轉到王雲五工地就任監工，我在王雲五工地的老闆是甲○，我負責
    現場施工，是甲○找我去做的，我知道甲○是被告的小包，我在工地見過原告訴
    訟代理人乙○○，他應知道甲○是被告小包，因為原告從未到過被告公司；被告
    亦未派員在現場施作，原告都是在工地直接向甲○請款，帳單也是叫我交給甲○
    ，原告訴訟代理人乙○○曾要我向發票交給甲○，從未要我交給被告公司，我從
    未見過材料買賣合約書一件（即原證一）」等語（見本院九十三年一月十五日言
    詞辯論筆錄）；益證被告前揭抗辯應非子虛，堪信為真實，是被告抗辯本件係甲
    ○無權代理被告名義，向原告訂購本件預拌混凝土乙節，應為可採。
六、按「由自己之行為表示以代理權授與他人，或知他人表示為其代理人而不為反對
    之表示者，對於第三人應負授權人之責任。但第三人明知其無代理權或可得而知
    者，不在此限。」民法第一百六十九條（表見代理）定有明文；又「由自己之行
    為表示以代理權授與他人者，對於第三人應負授權人之責任，必須本人有表見之
    事實，足使第三人信該他人有代理權之情形存在，始足當之（參看本院六十年台
    上字第二一三○號判例）。我國人民將自己印章交付他人，委託該他人辦理特定
    事項者，比比皆是，倘持有印章之該他人，除受託辦理之特定事項外，其他以本
    人名義所為之任何法律行為，均須由本人負表見代理之授權人責任，未免過苛。
    原審徒憑上訴人曾將印章交付與呂某之事實，即認被上訴人就保證契約之訂立應
    負表見代理之授權人責任，自屬率斷。」最高法院七十年台上字第六五七號判例
    意旨可資參照。查原告主張本院如認甲○如係無權代理，則因「1.遲明功既係被
    告派駐本件工地主任，原告見遲君在場，而認本件工地係甲○有權代理被告承包
    ，亦屬當然之理，被告即應負授權人責任。2.遲君在工地現場應會就原告供應預
    拌混凝土之事告知被告，唯被告對此竟未做何表示，顯見被告應負授權人責任」
    云云（詳見原告九十三年三月十一日準備書二狀第貳點、第二小點、(三)所載）。
    惟本件證人遲明功已到庭結證稱其雖曾任職被告公司，惟嗣後已去職，且為甲○
    所僱傭至本件工程工地任職監工（已如前述），是原告指稱「遲明功係被告派駐
    本件工地主任」、「遲君在工地現場應會就原告供應預拌混凝土之事告知被告」
    云云，則難謂有據。此外，原告即未能舉證說明被告本人有何表見之事實，足使
    原告信該他人（即甲○）有代理權之情形存在，則揆諸前開說明，原告主張被告
    就此應負授權人責任云云，即難認可採。
五、第按「無代理權人以代理人之名義所為之法律行為，非經本人承認，對於本人不
    生效力。」民法第一百七十條 (無權代理)定有明文。查原告主張「被告於九十
    二年九月九日對伊否認非其所簽之被證一契約書再行簽名，以追認該契約效力以
    觀，被告對甲○：：：，縱認無需負責，亦應負無權代理事後承認之責（其意應
    為「買賣契約對被告生效」（詳見原告九十三年三月十一日準備書二狀第貳點、
    第二小點、(五)所載），惟被告非但始終否認甲○係有權代理，且亦從未承認本件
    其所為之材料買賣合約（原證一）係有權代理，則揆諸前開說明，甲○以被告之
    名義所為之系爭買賣，自對於被告不生效力。
六、綜上所述，原告稱「甲○係有權代理被告，向被告訂購系爭預拌混凝土」、「被
    告有表見行為事實」、「被告業已承認無代理權人甲○所為之法律行為」云云，
    俱無足採，已如前述，被告抗辯其未向原告訂購系爭預拌混凝土、其無表見行為
    事實、亦未承認無代理權人甲○所為之法律行為等語，應為可採。從而，原告本
    於兩造間之買賣契約，請求被告給付貨款暨法定遲利息，均為無理由，不應准許
    。又其本訴既經駁回，其假執行之聲主即失所附麗，而應併予駁回之。
七、結論：原告之訴為無理由，依民事訴訟法第七十八條，判決如主文。
中　　　華　　　民　　　國　　九十三　　年　　　三　　　月　　二十九　　日
                              民事第五庭法      官  賴劍毅
右為正本係照原本作成
如對本判決上訴，須於判決送達後廿日內向本院提出上訴狀
中　　　華　　　民　　　國　　九十三　　年　　　三　　　月　　 三十 　　日
                                        法院書記官  吳芳玉
